【裁判字號】    90,交上易,238
【裁判日期】    900731
【裁判案由】    過失傷害
【裁判全文】
臺灣高等法院交通法庭刑事判決                    九十年度交上易字第二三八號
    上  訴  人  臺灣宜蘭地方法院檢察署檢察官
    上  訴  人
    即  被  告  甲○○
    被      告  乙○○
右上訴人因過失傷害案件，不服臺灣宜蘭地方法院八十九年度交易字第一六三號，中
華民國九十年五月二十四日第一審判決（起訴案號：臺灣宜蘭地方法院檢察署八十九
年度偵字第一七七二號）提起上訴，本院判決如左：
    主  文
上訴駁回。
    事  實
一、乙○○於民國八十九年一月二十六日上午，駕駛車牌Ｇ五─九七二一號自用小客
    車，沿宜蘭縣冬山鄉無分向設施之協松路由羅東往冬山河方向行駛，於當日上午
    七時五十分許，途經未設號誌，時速限制為四十公里，附近路地面並劃有白色減
    速標線之該路與建進一路交岔路口時，原應注意行車不得超速，行經設有減速標
    線之路段應減速慢行，行經未設號誌交岔路口時，支線道車應暫停讓幹線道車先
    行；而當時為陰天、係日間有自然光線，並無不能注意之情事，竟疏未注意減速
    及讓屬幹道之建進一路上汽車先行，仍以四十公里之速度貿然通過，適有甲○○
    駕駛車牌ＩＷ－四六一八號之自小客車，附載戊○○、丙○○、丁○○，行經該
    無號誌之交岔路口，本應注意減速慢行，作隨時停車之準備，且當時亦無不能注
    意之情事，竟亦疏未注意減速慢行，且於見及乙○○之上開小客車駛向該路口時
    ，亦未作隨時停車之準備，仍以三、四十公里之時速繼續前進，致其車右前側遭
    乙○○之小客車撞擊，甲○○因而頭部外傷腦震盪、左耳後及下巴撕裂傷、頸椎
    第四、五節滑脫、前左下門齒三一、三二挫傷及動搖；戊○○頭部外傷、頭皮撕
    裂傷、下巴撕裂傷、左側多處肋骨骨折、左側氣血胸、左胸挫傷、多處擦傷；丙○○胸部挫傷、項部扭拉傷；丁○○頭部外傷合併顏面擦傷、右第一趾挫傷；乙○○則胸部挫傷併胸骨骨折、頭部外傷併頭皮擦傷。車禍發生後，經丙○○本人
    乙○○之父委由他人分別向警方報案後，甲○○及乙○○均於有偵查犯罪職權之
    機關及公務員發覺彼等犯罪前，即向據報至車禍現場處理之警員己○○自承駕車
    肇事而自首並接受裁判。
二、案經告訴人甲○○、丙○○、戊○○、丁○○、乙○○訴由宜蘭縣警察局羅東分
    局報請臺灣宜蘭地方法院檢察署檢察官偵查起訴。
    理  由
一、右揭犯罪事實，被告乙○○部分業據告訴人甲○○、丙○○、戊○○、丁○○指
    訴綦詳，另被告甲○○部分，亦據告訴人乙○○指述明確，且質之被告乙○○、
    甲○○就彼等駕車於前開時地發生事故，致甲○○、丙○○、戊○○、丁○○、
    乙○○均受傷之事實亦坦承不諱，並有交通事故調查表、現場及上開小客車受損
    照片可佐；而本案車禍致甲○○頭部外傷腦震盪、左耳後及下巴撕裂傷、頸椎第
    四、五節滑脫、前左下門齒三一、三二挫傷及動搖；戊○○頭部外傷、頭皮撕裂
    傷、下巴撕裂傷、左側多處肋骨骨折、左側氣血胸、左胸挫傷、多處擦傷；丙○○胸部挫傷、項部扭拉傷；丁○○頭部外傷合併顏面擦傷、右第一趾挫傷；乙○○則胸部挫傷併胸骨骨折、頭部外傷併頭皮擦傷等情，亦有財團法人天主教靈醫
    會羅東聖母醫院診斷證明書四紙、六福中醫醫院診斷證明書二紙、財團法人羅許
    基金會羅東博愛醫院診斷證明書一紙足憑。
二、被告等雖均矢口否認有何過失傷害犯行，乙○○辯稱其行經肇事路口時，因甲○○之小客車恰行駛於橋上，其視線為橋墩擋住，致未能見及甲○○之小客車；又
    甲○○之行向道路部分未設雙黃線，應非幹道；且其行經路口時，並未超速，本
    案實因甲○○駕車突自橋墩駛出，始遭其撞及云云；甲○○則辯稱上開橋墩甚低
    ，小客車通過時，經由橋墩上方仍可見小客車之車頂，且該橋墩出口處旁，有一
    草皮石礫地，其駕駛之小客車駛出橋墩時，須先經過草皮始達上開交岔路口，乙○○不可能因遭橋墩擋住視線而未見及其小客車，所辯因橋墩阻擋，致不知橋上
    有來車云云，顯非實在，況其駕車行至橋頭時曾暫停，見乙○○之小客車距其甚
    遠，始重新上檔以不超過十公里之時速前行，本案純因林文忠車速過快始撞擊其
    車，其並無過失云云。惟：
    (一)按行車不得超速，行經設有減速標線之路段應減速慢行；行經未設號誌之交岔
      路口時，支線道車應暫停讓幹線道車先行，道路交通標誌標線設置規則第一百
      五十九條第一項第一款、道路交通安全規則第一百零二條第一項第二款前段定
      有明文。查案發當時甲○○之小客車所行經之橋樑，自橋墩上方仍顯然可見通
      行於橋上之小客車頂，且該橋墩臨協松路之出口旁確有一草皮地，小客車駛出
      橋墩須先經過該草皮始達於上開路口等情，有告訴人陳秀錦等於本院所提出之
      現場照片一紙可按，是被告辯稱其因遭橋墩擋住視線致未能見及正行駛於該橋
      上之甲○○小客車，顯不足採。又甲○○行向之建進一路，於橋上部分雖無分
      向線，但另一方則設有分向線，而乙○○行向之協松路則無分向設施，有偵查
      卷附之現場照片為憑，兩相較之，甲○○之行向道路應屬幹道，乙○○之行向
      道路則為支線，被告所辯甲○○之行向道路並非幹道云云，亦無足取。
      再者，本案車禍路段之時速限制本為四十公里，乙○○行駛之協松路於靠近上
      開交岔路口，並設有六條為一組之白色減速標線，有交通事故調查表、協松路
      現場照片為證，然告訴人戊○○於警訊中指稱案發當時乙○○通過交岔路路口
      之車速甚快，並未減速等語，即乙○○於警訊時亦自承案發當時其係以四十公
      里之時速前進等語，足徵乙○○通過上開交岔路口時未減速慢行，則乙○○行
      經該設有減速標線之路段未減速慢行，且於無號誌之交岔路口，未讓行駛幹線
      道之甲○○小客車先行，即貿然通過，本案車禍之發生其有過失甚明。
    (二)次按行經無號誌之交岔路口，應注意減速慢行，作隨時停車之準備，為本案行
      為時道路交通安全規則第九十三條第四款所明定，又汽車駕駛人對於防止危險
      發生之相關交通法令之規定，業已遵守，並盡相當之注意義務，以防止危險發
      生，始可信賴他人亦能遵守交通規則並盡同等注意義務，若因此而發生交通事
      故，方得以信賴原則為由免除過失責任；是所謂信賴原則，在道路交通事故之
      刑事案件上，係指參與交通行為之一方，遵守交通法規秩序，得信賴同時參與
      交通行為之對方或其他人，亦必會遵守交通法規秩序，不致有違反交通法規秩
      序之行為發生，因此，對於對方或其他人因違反交通法規秩序之行為所導致之
      危險結果，即無注意防免之義務，從而得以免負過失責任；惟對於該對方或其
      他人不致發生違反交通法規秩序之行為，若無期待可能性，或行為之一方對於
      危險結果之發生，若稍加注意即能認識並予避免者，仍不能免除其注意義務，
      即無上開原則之適用；從而汽車駕駛人，除應依道路交通安全規則為一般之注
      意外，尚有依實際情況而異之特別注意義務，故信賴原則之適用，應以自身並
      未違規為前提；且縱本身無違規情形，如於他人之違規事實已極明顯，同時有
      充足之時間可以採取適當之措施以避免發生交通事故之結果時，即不得以信賴
      他方定能遵守交通規則，以免除自己之責任（最高法院八十四年度台上字第五
      三六０號判例、八十六年度台上字第二四六二號、八十三年度台上字第五四七
      ０號判決意旨參照）。查本案事故地點為速限四十公里路段，已如前述，而被
      告甲○○於警訊、原審並供稱其駕車駛出上開橋墩通過上開肇事路口時，時速
      約三、四十公里，斯時其並已見及乙○○之小客車沿協松路駛向該交岔路口，
      且車速甚快，其雖曾減速，然因乙○○之小客車距離尚遠，故其繼續前進等語
      ，足見甲○○行經事故地之路口時，並未減速至隨時準備停車之情況，尚與前
      揭交通安全之規定有違，過失之咎，委無可辭。雖甲○○嗣於本院辯稱其駛出
      橋墩時曾先暫停，見乙○○之小客車距離尚遠始再行前進，當時其時速不超過
      十公里云云，惟核與其前上開供詞所述，顯不相符，且其未能提出任何確切之
      證據供本院查明其曾於該路口暫停，自難憑採。況其縱曾暫停或減速，而無違
      反應減速慢行之規定，惟其既已親睹被告正以極快之速度駛向該路口，自有依
      當時狀況，特別注意當採取適當之措施，繼續暫停或再行減低車速俾隨時煞停
      ，以防免因乙○○行經交岔路口卻未減速慢行所造成之事故，乃其未此之為，
      揆諸前揭說明，自不得執乙○○之小客車距其尚遠，苟非乙○○超速甚多，其
      通過路口時，應不致遭乙○○之小客車撞及為詞，主張依信賴原則解免其肇事
      責任。
    綜上，被告乙○○違規未依標線減速慢行，且行經無號誌之交岔路口未讓幹道車
    先行，貿然通過，顯有過失；甲○○行經無號誌之交岔路口未減速至作好停車準
    備，亦稍有疏失，本案經送請台灣省基宜區車輛事故鑑定委員會之鑑定結果亦認
    乙○○之過失為肇事主因，甲○○之過失則為肇事次因，有該會八十九年八月十
    六日基宜鑑字第八九０四０五號鑑定書可按，從而被告等過失傷害犯行均堪認定
    。至甲○○雖於本院提出錄影帶一捲，惟經檢視其內容不外為本件車禍現場之道
    路狀況及車輛通行情形，惟此觀諸本案原卷所附及告訴人於本院補提之現場照片
    即明，是該錄影帶自無再另行勘驗之必要，至告訴人聲請委由交通大學管理學系
    鑑定被告肇事時之車速究為若干一節，查依被告之供述，已足堪認定其未依減速
    標線之指示，減速慢行之過失，縱經鑑定其時速確如告訴人所陳已達九十公里，
    亦不影響本案被告未依規定減速之過失之認定，亦無再委請鑑定之必要，均附此
    敘明。
三、核被告等駕駛汽車，因過失傷害人，所為均係犯刑法第二百八十四條第一項前段
    之過失傷害罪。被告乙○○以一過失行為致告訴人甲○○、丙○○、戊○○、丁○○受傷，為想像競合犯，應從一罪處斷。按刑法第六十二條之所謂發覺，係指
    該管公務員已知犯罪事實並知犯罪人之為何人而言，至被害人以及被害人以外之
    人知悉其事並知其人，而該管公務員猶未之知者，仍不能不認為合於該條所謂未
    發覺之規定，（最高法院二十年上字第一七二一號判例參照）。查本案車禍經原
    審函查，據宜蘭縣警察局羅東分局函覆謂係被告之父電話報案，有該便函一紙為
    證，證人即被告之父林政吉亦於原審證稱案發後其迅即令公司人員以電話報案等
    語，則其公司人員因受被告之父之託，故以電話報案時稱係被告父親報案，並無
    不合；另告訴人丙○○亦提出通聯紀錄資以證明案發後其即以電話向派出所報案
    ，有其提出之通聯紀錄可按，固可認彼等均確曾報案；惟彼等之報案內容如何，
    究僅告知車禍發生之時地，抑或並告知肇事汽車車牌或司機之相關資料，使警方
    已確知或可得而知犯罪人為何人，則並無相關之證據資料足資憑認，尚難僅以報
    案人之片面陳述為據，逕認警方業因彼等任何一方之報案而已知悉本案肇事司機
    為何人；而證人即宜蘭縣警察局羅東分局警員己○○於原審及本院均到庭證稱其
    接獲勤務中心之報案電話後至車禍現場處理時，被告甲○○、乙○○均自行向其
    供承駕車發生車禍，其亦因而知悉彼等為本案車禍之肇事司機等語，自應認被告
    等均合於自首之要件，並依法減輕其刑，是甲○○徒以其女丙○○提出之通聯紀
    錄所示報案時間與案發時間甚為接近，據以推論被告乙○○之父託人報案及乙○○自行在車禍現場承認係肇事司機均在丙○○報案之後，故僅甲○○合於自首減
    輕之規定，乙○○則不得獲邀自首減輕其刑之寬典云云，殊無足採。
四、原審以被告所犯，事證明確，援引刑法第二百八十四條第一項前段、第五十五條
    、第六十二條前段、第四十一條第一項前段，罰金罰鍰提高標準條例第一條前段
    、第二條，並審酌被告乙○○、甲○○之品行、對本件車禍發生之過失程度、對
    被害人身體健康所生之危害及其犯罪後迄今未賠償告訴人所受之損害、犯罪後態
    度等一切情狀，對被告等論科，其認事用法並無不合，且本案被告乙○○違規未
    依標線減速慢行，行經無號誌之交岔路口亦未讓幹道車先行，貿然通過；而甲○○則僅行經無號誌之交岔路口時未減速至作好停車準備，乙○○過失情節顯較甲○○為重，原審分別量處乙○○有期徒刑三月，甲○○拘役三十日，並均諭知易
    科罰金折算之標準，量刑亦尚妥適。被告甲○○上訴意旨空言否認過失傷害罪責
    ，指摘原判決認其應負過失之責有所不當；檢察官上訴就甲○○部分未陳明具體
    理由，就乙○○部分則徒引用告訴人甲○○等之陳詞，指摘原判決不當，均無理
    由，應予駁回。
據上論斷，應依刑事訴訟法第三百六十八條，判決如主文。
本案經檢察官張秋雲到庭執行職務。
中    華    民    國      九十      年      七      月      三十一      日
                              臺灣高等法院交通法庭
                                  審判長法  官  許  增  男
                                        法  官  黃  鴻  昌
                                        法  官  蔡  彩  貞
右正本證明與原本無異。
不得上訴。
                                        書記官  張  淑  芬
中      華      民      國     九十     年     八     月      六        日
附錄本案論罪科刑法條：
刑法第二百八十四條第一項：
因過失傷害人者，處六月以下有期徒刑、拘役或五百元以下罰金。致重傷者，處一年
以下有期徒刑、拘役或五百元下罰金。


司法院資訊處製作；財團法人民間司法改革基金會備份。
